【裁判字號】    92,上訴,1145
【裁判日期】    921120
【裁判案由】    偽造文書
【裁判全文】
臺灣高等法院臺南分院刑事判決              九十二年度上訴字第一一四五號  Ｃ
      上  訴  人
      即  被  告  丑  ○  ○
右上訴人因偽造文書案件，不服臺灣嘉義地方法院九十二年度訴字第三一二號中華民
國九十二年九月十日第一審判決（起訴案號：臺灣嘉義地方法院檢察署九十一年度偵
字第七三六三號），提起上訴，本院判決如左：
      主      文
原判決撤銷。
丑○○連續行使偽造私文書，足以生損害於他人，處有期徒刑陸月，如易科罰金，以
佰元折算壹日。
      事      實
一、丑○○為國立嘉義大學（下稱嘉義大學）體育系教師，自任會首，先後召集如附
    表編號一、二、三所示之民間互助會（期間、每會金額、會份詳見附表，下稱第
    一會、第二會、第三會），會員多為嘉義大學之教師及職員，約定於每月月底上
    午十時三十分，在嘉義大學蘭潭校區體育室標會，均採外標制，參與標會之會員
    需於標單上書寫標會人之署名及欲得標之金額。詎丑○○竟基於意圖為自己不法
    之所有及偽造準私文書並行使之概括犯意，利用會員未參與開標之機會，連續多
    次在上開地點開標時，於如附表所示時間（會次），冒用如附表所示會員名義，
    在標單（均已滅失）上偽造前揭會員姓名及標金，參與投標予以行使而得標，致
    使活會會員陷於錯誤，每人每會次交付新臺幣（下同）二萬元之會款予丑○○（
    詐得金額如附表所示，共計冒標金額一百三十四萬元），致生損害於該被偽造名
    義之會員及活會會員。嗣於八十九年十二月初，丑○○因連同其他積欠款共負債
    約一千多萬元致無法週轉，宣告倒會，經壬○○、子○○、寅○○等會員核對標
    單，發覺有異，始知受騙。
二、案經法務部調查局嘉義市調查站訴請臺灣嘉義地方法院檢察署檢察官偵查起訴。
      理      由
一、上訴人即被告丑○○對於右揭事實坦白承認，核與被害人壬○○於調查站、偵審
    中，被害人子○○、寅○○、庚○○、甲○○、丙○○、丁○○、癸○○、戊○
    ○於偵審中，被害人蘇博泰、乙○○、己○○、未○○、卯○○、辛○○、巳○
    ○、午○○、辰○○於原審指訴相符（見調查站卷第五頁至第七頁，偵卷第七頁
    、第八頁、第三十一頁至第三十五頁，本院卷第三十八頁至第四十九頁、第六十
    九頁至第七十三頁）。此外，復有標單順序表、會員得標次序、會員名冊、協調
    會記錄、欠款名單、還款同意書、承諾書、切結書、計算書等件附卷為證（調查
    站卷第八頁至第十四頁，偵卷第十四頁至第十九頁、第三十八頁至第四十二頁、
    第四十八頁至第五十頁，本院卷第五十頁至第五十三頁，第七十六頁至第八十三
    頁，第八十七頁至八十九頁、第九十四頁），本件事證明確，被告之犯行，應可
    認定。
二、查被告偽造之標單，雖僅於白紙上載明標會人之姓名、標會所出利息，然依互助
    會之習慣即足以為表示參與標會之證明，故該標單依刑法第二百二十條之規定應
    以文書論。核被告丑○○所為，係犯刑法第二百二十條、第二百十六條、第二百
    十條之行使偽造準私文書罪及同法第三百三十九條第一項之詐欺取財罪。其偽造
    署名之行為為其偽造準私文書之部分行為，其偽造準私文書之低度行為，為其行
    使偽造準私文書之高度行為所吸收，均不另論罪。其先後多次行使偽造準私文書
    及詐欺取財之犯行，時間緊接、犯罪構成要件相同，顯均係基於概括犯意反覆為
    之，均應依連續犯之規定論以一罪，並加重其刑。其向多位活會會員詐欺取財犯
    行，係以一行為觸犯數詐欺罪名，為想像競合犯，應依刑法第五十五條規定從一
    重處斷。所犯連續行使偽造準私文書罪及連續詐欺取財罪間，有方法、結果之牽
    連關係，應依刑法第五十五條之規定從一重論以連續行使偽造準私文書罪。
三、原判決以事證明確，予被告論科，雖非無見，惟被告於案發後迄今已按月連續分
    期償還被害會員及積欠他人款項達二百三十八萬三千八百五十三元，有被告提出
    其薪津明細表（內有法院代扣款）、郵局存摺還款項目影本、還款統計表等為憑
    ，原判決未及審酌被告償還款項情形，尚有未洽；又被告冒標會款金額如附表所
    載一百三十四萬元，數額尚非屬寵大，原審量處有期徒刑一年四月，稍顯偏重。
    被告上訴意旨以原審量刑過重指摘原判決不當，為有理由，應由本院撤銷原判決
    改判。因此審酌被告素行、智識程度、身分職業、犯罪之動機、目的、手段、犯
    罪所生之損害、有和解誠意、已償還其所積欠款項二百三十八萬餘元及犯後態度
    等一切情狀，量處被告有期徒刑六月。查被告行為後，刑法第四十一條於九十年
    一月十日經總統修正公布，於九十年一月十二日生效，比較新舊法條文修正之結
    果，其中修正前刑法第四十一條「犯最重本刑為三年以下有期徒刑以下刑之罪，
    而受六月以下有期徒刑或拘役之宣告，因身體、教育、職業或家庭之關係，執行
    顯有困難，得以一元以上三元以下折算一日，易科罰金」之規定，已經修正之新
    法擴大得易科罰金之範圍，凡「所犯最重本刑為五年以下有期徒刑之罪」，符合
    前開與舊法相同之其他要件下，即得易科罰金，是適用新法即對被告原所犯最重
    本刑為有期徒刑五年以下之罪者，使其有易科罰金之適用，對被告而言，自較有
    利，故依刑法第二條第一項前段之規定，適用裁判時即修正後刑法第四十一條第
    一項前段之規定，諭知有期徒刑六月如易科罰金以三百元折算一日。又查被告所
    有供其犯罪用之標單，因已滅失，已據被告承認無誤，為免執行困難，不予宣告
    沒收，附此敘明。
據上論斷，應依刑事訴訟法第三百六十九條第一項前段、第三百六十四條、第二百九
十九條第一項前段，刑法第二條第一項前段、第五十六條、第二百十六條、第二百二
十條、二百十條、第三百三十九條第一項、第五十五條、第四十一條第一項前段，罰
金罰鍰提高標準條例第一條前段、第二條，判決如主文。
本案經檢察官劉得鉦到庭執行職務。
中    華    民    國      九十二      年      十一      月      二十    日
                                  臺灣高等法院臺南分院刑事第四庭
                                      審判長法官  鄭    文    肅
                                            法官  陳    珍    如
                                            法官  黃    三    哲
右正本證明與原本無異。
如不服本判決，應於判決送達後十日內向本院提出上訴狀，其未敘述理由者並應於提
出上訴狀後十日內向本院補提理由書（應附繕本)。
                                      法院書記官  陳    淑    貞
中    華    民    國      九十二      年      十一      月      二十一  日
附錄法條：
刑法第二百十六條：
行使第二百十條至第二百十五條之文書者，依偽造、變造文書或登載不實事項或使登
載不實事項之規定處斷。
刑法第二百十條：
偽造、變造私文書，足以生損害於公眾或他人者，處五年以下有期徒刑。
刑法第三百三十九條第一項：
意圖為自己或第三人不法之所有，以詐術使人將本人或第三人之物交付者，處五年以
下有期徒刑、拘役或科或併科一千元以下罰金。
附表：（金額單位：新台幣）（每會次均為二萬元，均採外標制）
┌──┬──────┬─────────────────────────┐
│編號│會期、會員人│被告冒標會次、被冒標人、冒標所得                  │
│    │數（即總會份│                                                  │
│    │數）、每會會│                                                  │
│    │款          │                                                  │
├──┼──────┼─────────────────────────┤
│1   │87年11月起至│(1)被告於88年08月底（第10會次）冒用「鍾淑惠」名義得│
│    │90年02月止，│  標詐得活會會員19會份計38萬元。                  │
│    │每月月底開標│(2)被告於89年05月底（第19會次）冒用「戊○○」名義得│
│    │共28會份    │  標，詐得活會會員11會份計22萬元。                │
│    │            │(3)被告於89年09月底（第23會次）冒用「李秋枝」名義得│
│    │            │  標，詐得活會會員8會份計16萬元。            │
│    │            │(4)被告於89年10月底（第24會次）冒用「鄭秋玲」名義得│
│    │            │  標，詐得活會會員8會份計16萬元。                 │
└──┴──────┴─────────────────────────┘
┌──┬──────┬─────────────────────────┐
│2   │88年04月起至│被告於89年09、10及11月月底（第18、19及20會次），冒│
│    │89年12月止，│用「戊○○」、「丁○○」、「江枚嬛」及「癸○○」四│
│    │每月月底開標│人中之三人名義得標，每次均詐得活會會員4會份計8萬元│
│    │，共21會份  │，共24萬元（3會次乘4會份乘2萬元）。               │
├──┼──────┼─────────────────────────┤
│3   │88年06月起至│被告於89年11月底（第18會次）冒用「李秋枝」名義得標│
│    │90年07月止，│，詐得活會會員9會份計18萬元。                     │
│    │每月月底開標│                                                  │
│    │，共26會份  │                                                  │
├──┴──────┴─────────────────────────┤
│備註：除編號一(1)、(2)、(4)外，其餘被告冒標之會次與時間，均以最接近被告八│
│      十九年十二月初停標倒會之會次為準，並據以計算冒標所得之金額。    │
└───────────────────────────────────┘


司法院資訊處製作；財團法人民間司法改革基金會備份。
